【裁判字號】    95,上訴,998
【裁判日期】    951130
【裁判案由】    偽造文書
【裁判全文】
臺灣高等法院高雄分院刑事判決         95年度上訴字第998號
上  訴  人  臺灣高雄地方法院檢察署檢察官
被      告  乙○○
選任辯護人  蘇精哲律師
            王建元律師
上列上訴人因被告偽造文書案件，不服臺灣高雄地方法院94年度
訴字第1498號中華民國95年4 月28日第一審判決（起訴案號：臺
灣高雄地方法院檢察署94年度偵字第945 號），提起上訴，本院
判決如下：
    主  文
上訴駁回。
    理  由
壹、公訴意旨略以：被告乙○○（下稱被告）為陳茂火（業於民
    國93年5 月13日死亡）之子，明知陳茂火僅就其在高雄縣阿
    蓮鄉農會（下稱阿蓮鄉農會）之定期存款單，授權被告在積
    欠農會債務新臺幣（下同）4,989,050 元額度內予以動用，
    詎被告竟於93年4月28日至高雄縣阿蓮鄉農會，將陳茂火35
    張定期存款單全部予以解約得款共計11,983,063元，匯入陳
    茂火阿蓮鄉農會第0000000 號帳戶，並於償還被告所欠貸款
    4,989,050 元後，逾越陳茂火之授權，偽蓋陳茂火之印章於
    阿蓮鄉農會活期儲蓄存款取款憑條上，將陳茂火上開帳戶內
    之700萬元轉入被告阿蓮鄉農會第0000000號帳戶，嗣經被告
    之母丁○○發覺追問，被告始於同年月30日再將其中640 萬
    元轉回陳茂火上開帳戶內，因認被告涉有刑法第216條、第2
    10條之行使偽造文書罪嫌云云。
貳、按犯罪事實應依證據認定之，無證據不得認定犯罪事實；又
    不能證明被告犯罪或其行為不罰者，應諭知無罪之判決，刑
    事訴訟法第154 條第2 項第301 條第1 項分別定有明文。
    次按「犯罪事實應依證據認定之，所謂證據，須適於為被告
    犯罪事實之證明者，始得採為斷罪資料。」、「認定犯罪事
    實所憑之證據，雖不以直接證據為限，間接證據亦包括在內
    ；然而無論直接或間接證據，其為訴訟上之證明，須於通常
    一般之人均不致有所懷疑，而得確信其為真實之程度者，始
    得據為有罪之認定」，又認定不利於被告之事實，須依積極
    證據，苟積極證據不足為不利於被告事實之認定時，即應為
    有利於被告之認定，更不必有何有利之證據，最高法院53年
    臺上字第2750號、76年臺上字第4986號、30年上字第816 號
    判例亦分別著有明文可資參照。尚且，刑事訴訟法第161 條
    已於91年2 月8 日修正公布，其第1 項規定：檢察官就被告
    犯罪事實，應負舉證責任，並指出證明之方法。因此，檢察
    官對於起訴之犯罪事實，應負提出證據及說服之實質舉證責
    任。倘其所提出之證據，不足為被告有罪之積極證明，或其
    指出證明之方法，無從說服法院以形成被告有罪之心證，基
    於無罪推定之原則，自應為被告無罪判決之諭知，最高法院
    92年臺上字第128 號判例明揭此旨。申言之，刑事訴訟制度
    受「倘有懷疑，則從被告之利益為解釋」、「被告應被推定
    為無罪」原則所支配，故得為訴訟上證明者，無論為直接或
    間接證據，須客觀上於吾人一般社會生活經驗均不致有所懷
    疑，而達於確信之程度者，且除認定被告犯罪之外，無從本
    於同一事證為其他有利於被告之合理推斷，始可以之為不利
    之認定，倘其證明尚未達於確信之程度，而有合理可疑存在
    時，即難據為被告有罪之認定。再者，按刑法第210 條之偽
    造文書，以無制作權之人冒用他人名義而制作該文書為要件
    之一，如果行為人基於他人之授權委託，即不能謂無制作權
    ，自不成立該條之罪；又告訴人之告訴，係以使被告受刑事
    訴追為目的，是其陳述是否與事實相符，仍應調查其他證據
    以資審認，最高法院47年臺上字第226 號、52年臺上字第13
    00號判例分別著有明文。
參、公訴人認被告涉犯行使偽造私文書罪嫌，係以(一)告訴人丁○○、戊○○、甲○○○、丙○○、己○○等5 人之指訴(二)證
    人顏錦花、蘇泰原、陳玉鑾之證述(三)93年4 月28日乙○○所
    填具並蓋用陳茂火印鑑之活期儲蓄存款取款憑條影本2 紙、
    阿蓮鄉農會活期存款收入傳票、放款本金（利息）收入傳票
    影本各1紙、93年4月30日乙○○活期儲蓄存款取款憑條影本
    1紙、陳茂火定期存款存單35紙、阿蓮鄉農會交易明細表2紙
    (四)高雄縣政府警察局湖內分局刑事組查訪表2 紙，為其論據
    。
肆、訊據被告固坦承於上開時、地將陳茂火名下之定存單予以解
    約，直接存入陳茂火上開帳戶，分別填具金額4,989,050 元
    、700 萬元之取款憑條，並蓋用陳茂火之印鑑，用以清償被
    告自己之貸款及存入被告上開之帳戶內等情不諱，然堅決否
    認有何行使偽造私文書之犯行，辯稱：92年11、12月間，伊
    父親陳茂火即將阿蓮鄉農會之存摺、印鑑及提款密碼交給伊
    ，囑咐伊將欠農會的錢還一還，後來父親還叫伊把錢全部領
    出來，伊於辦理定存解約後，又將640 萬元匯入伊父親之帳
    戶中，係擔心兄弟姊妹間會起糾紛等語。經查：
一、程序方面
(一)刑事訴訟法新制採改良式當事人進行主義，為保障被告防禦
    權及維護直接審理與言詞審理原則，固於第159 條第1 項規
    定：「被告以外之人於審判外之言詞或書面陳述，除法律有
    規定者外，不得作為證據」，酌採英美法之傳聞法則，是以
    ，倘某項證據並非「被告以外之人於審判外之言詞或書面陳
    述」因非屬傳聞證據，自無傳聞法則之適用；而上開條文中
    之言詞或書面陳述即指供述證據而言，至所謂供述證據係指
    以一定事實之體驗或其他知識而為報告者，除此之外則為非
    供述證據；故此傳聞法則之規定，須供述證據始有其適用之
    餘地，而屬非供述證據者，即不受傳聞法則之拘束與排除，
    自不待言。本件公訴人所舉定存單、活期儲蓄存款取款憑條
    、活期存款收入傳票、放款本金（利息）收入傳票、歷史交
    易明細表等，固均由金融機構之職員於職務上所製作，然並
    非以其立場或地位，就特定之事實所為之書面陳述，核其性
    質，乃分別就存提款、匯款、定期存款、貸款清償等交易事
    實，將存款人、匯款人、受款人、存提款、匯款時間、金額
    、幣值、存匯帳戶之號碼等事實，經由機器設備予以機械式
    紀錄，並列印於交易認證欄之文書，是其待證事實並非以交
    易申請人所填具之各式文書所對象，而係著眼於此項記載匯
    款人、受款人、匯款時間、金額、幣值、匯入帳戶號碼之事
    實，即機械設備列印於交易認證欄上所呈現之事實，並非被
    告以外之人於審判外之陳述，即非屬供述證據，自不受傳聞
    法則排除之限制。
(二)卷附由高雄縣政府警察局湖內分局刑事組偵查員林士琪所製
    作之查訪表，性質上本為被告以外之人，所為審判外書面陳
    述，為傳聞證據，依刑事訴訟法第159 條第1 項之規定，原
    則上並無證據能力，被告及其辯護人復於原審準備程序中爭
    執其證據能力，即無刑事訴訟法第159條之5例外規定之適用
    ，故而，本院認該查訪表並無證據能力。
(三)按傳聞法則之重要理論依據，在於傳聞證據未經當事人之反
    對詰問予以核實，乃予排斥，惟若當事人已放棄對原供述人
    之反對詰問權，於法院審判時表明同意該等傳聞證據可作為
    證據，基於證據資料愈豐富，愈有助於真實發現之理念，並
    貫徹刑事訴訟法修法加重當事人進行主義之精神，確認當事
    人對於證據能力有處分權之制度，傳聞證據經當事人同意作
    為證據，法院認為適當者，亦得為證據。另當事人於調查證
    據時，對於傳聞證據表示「沒有意見」、「對於證據調查無
    意見」，而未於言詞辯論終結前聲明異議，應視為已有將該
    等傳聞證據採為證據之同意，此刑事訴訟法第159 條之5 定
    有明文。被告及辯護人於本院準備程序時已表示對於全案其
    餘證據之證據能力均無意見，依刑事訴訟法第159 條之5 之
    規定，應視為被告已同意證人丁○○、戊○○、甲○○○、
    丙○○、己○○、蘇泰原、顏錦花於警詢、偵查中所為陳述
    ，均有證據能力，本院斟酌該等證據並非非法取得，亦無證
    明力明顯過低之情形，是該等證據，均得採為證據。
二、實體方面
(一)被告於上開時、地辦理陳茂火之定存解約，並將解約得款11
    ,983,063 元 直接存入陳茂火上開之帳戶後，分別填具金額
    4,989,050 元、700 萬元之取款憑條，並蓋用陳茂火之印鑑
    ，其中4,989,050 元用以清償被告自己之貸款，另700 萬元
    則存入被告上開之帳戶內等情，業據被告供認不諱，核與證
    人即阿蓮鄉農會承辦人顏錦花證述情節相符（見原審卷第17
    7 、1 78頁），復有定存單35紙、活期儲蓄存款取款憑條影
    本2 紙、高雄縣阿蓮鄉農會活期存款收入傳票、放款本金（
    利息）收入傳票影本、交易明細表各1 紙附卷可佐，被告此
    部分自白，核與事實相符，堪信為真實。則被告有無涉犯行
    使偽造私文書之犯行，其爭點厥為被告是否未經其父親陳茂
    火之同意，假藉辦理清償農會貸款之時機，而另將其餘解約
    之定存單金額，冒用陳茂火之名義，並盜蓋其印鑑章，偽造
    並行使700 萬之提款憑條，轉匯入自己之帳戶而據為己有乙
    節。
(二)告訴人丁○○於偵查中陳稱：陳茂火係與伊同住，93年過年
    前才搬去跟被告同住，93年4 月27日被告帶陳茂火去醫院，
    28日就把農會的錢領走，伊通知二女兒陳玉鑾，陳玉鑾第一
    次打電話問被告，被告答稱伊載陳茂火去玩，第二次打電話
    詢問，被告之妻復告以陳茂火在廁所云云（見他字卷第11頁
    ）；告訴人己○○則於偵查中指稱：被告何以不及早將系爭
    款項提領出來，卻於陳茂火死後才提云云（見偵查卷第18頁
    ）。然查，告訴人與被告係為母子、手足之至親，復均為陳
    茂火之配偶及子女，是不僅被告知悉陳茂火之提款密碼，與
    常情無違，倘依其親疏關係，陳茂火若一時無法前往自行提
    款，而委託告訴人持陳茂火之農會存摺、印鑑並告以提款密
    碼，代為領取現金，與常情尚不違背。換言之，被告之所以
    得以持有陳茂火之印鑑、存摺、提款密碼，以及35張定期存
    款單，正因被告乃陳茂火之長子，為血緣之至親。告訴人固
    執以陳茂火業已於案發前一日即93年4 月27日因急性呼吸窘
    迫症候群送往長庚紀念醫院急診，被告於翌日即辦理清償貸
    款與轉帳事宜，顯有預謀云云（見警卷第13至31頁），惟告
    訴人既指述被告佯稱帶陳茂火去玩，而故意隱瞞陳茂火住院
    之事實，已如前述，則陳茂火究竟有無於事前或送醫急診後
    ，自覺身體狀況恐來日無多，而交代被告其積蓄應如何使用
    或分配？或聽聞陳茂火關於其將來遺產應如何處理之遺囑或
    遺言？告訴人既未與被告及陳茂火共同生活而有所耳聞目擊
    ，復未提出陳茂火系爭財產歸屬之依據，足供證明被告犯罪
    動機或犯罪事實存在之證據，其指述自屬傳聞與臆測；尚且
    質之證人陳玉鑾，表示係伊弟弟打電話告訴伊陳茂火住院之
    事，詢問是否要伊起去看陳茂火，陳茂火之前有與丁○○一
    起睡，後來就搬到被告那裡去住等語（見他字卷第23、24頁
    ），復與告訴人丁○○上開證述情節相左；而被告係於93年
    4 月28日至高雄縣阿蓮鄉農會，將陳茂火35張定期存款單全
    部予以解約得款共計11,983,063元，並非於陳茂火死後所為
    ，顯與告訴人己○○之認知未盡相符，均有上開取款憑條、
    交易明細表、陳茂火之死亡證明書及證人顏錦花之證述在卷
    可證，是以告訴人丁○○及己○○之指訴是否為真？自須佐
    以其他客觀證據審認始可認定。
(三)其次，陳茂火於91年1 月25日已將戶籍地址遷往高雄縣阿蓮
    鄉○○路209 號被告之住處，復於88年至92年間均由被告與
    被告之女陳香婷扶養等情，有高雄縣阿蓮鄉戶政事務所94年
    6月28日阿鄉戶字第0940001374 號函附戶籍資料、財政部臺
    灣省南區國稅局岡山稽徵所94年7月7日南區國稅岡山二字第
    0940012712號函附陳茂火受扶養資料附卷可稽（見原審卷第
    37至47頁）。且依告訴人於警詢筆錄中均一致供稱：「乙○○很早就將我丈夫（父親）陳茂火搬到他住處」等語，復參
    照證人蘇泰原於偵查中具結證稱：陳茂火係與被告及其太太
    一起住等語（見他字卷第11頁），可知被告辯稱係由伊扶養
    陳茂火乙節，尚非無稽。倘陳茂火送醫院急救前確與被告同
    財共居，而陳茂火當時業已80餘歲，其名下之不動產復早已
    移轉於眾多子女，若因身體突然不適，就其所遺留之現金部
    分，交付於病榻前照料自己之被告，亦與一般民情無所違背
    ，自不能排除其為事實之可能性。再者，公訴人於起訴書亦
    認被告自陳茂火帳戶提領用以清償阿蓮鄉農會貸款之款項，
    係經由陳茂火同意後所為，惟就700 萬元轉匯入被告帳戶之
    部分，如何據以認定陳茂火並未事先同意？是本件顯然欠缺
    積極證據足資證明，被告是否未曾獲得任何陳茂火之授權而
    擅自提領該部分之款項？被告既持有定存單、存摺、印鑑及
    知悉陳茂火之提款密碼，本即隨時得以提領其帳戶中之款項
    ，倘如證人即告訴人丁○○（陳茂火之配偶）所述，陳茂火
    係與伊同住，僅在被告住處搭伙，每月貼補被告飯錢1 萬元
    ，陳茂火去長庚都是伊在照顧云云（見他字卷第13頁）。則
    以多年夫妻情誼，陳茂火何以不將存摺、印章、定存單交由
    告訴人丁○○保管？或交由其他值得信賴之子女保管？若陳
    茂火果真僅係去被告住處吃飯，何須攜帶定存單、印章與存
    摺？被告平日苟無扶養照顧陳茂火之行為，陳茂火又何須連
    同提款密碼一併告知予被告？此在在殊與情理不符。且輔以
    證人蔡德於原審證稱：「（問：請描述陳茂火與妻子及子女
    生活情況？）我是於81年開始在忠孝路205 號開檳榔攤，陳
    茂火一天至少會來我那裡泡三次茶，於泡茶當中，有聽及陳
    茂火講到一些家裡的事情，我知道陳茂火與其妻子不好，沒
    有在講話，陳茂火很怕丁○○知道他有多少錢，夫妻間彼此
    不是很融洽。（問：陳茂火是住在何處？）跟乙○○住在一
    起。（問：陳茂火何時開始與乙○○一起住？）至少5 年了
    ，因為我在該處做生意已很久了，我從81年就開始在該處做
    生意了。（問：你為何知道陳茂火與其妻子感情不好？）是
    陳茂火講的。（問：陳茂火如何跟你說的？）我只知道他們
    間沒有什麼話講。（問：陳茂火跟你聊天時，有無跟你講他
    的錢都不讓其家裡的人知道？）陳茂火有講只是怕其妻子知
    道，他都將存摺藏起來。（問：你是否知道陳茂火曾將農會
    的存摺、印章交給乙○○？）於泡茶當中，我曾聽陳茂火說
    過。（問：陳茂火有無跟你講為何要將農會的存摺、印章交
    給乙○○？）因為乙○○比較照顧陳茂火。（問：乙○○償
    還農會的錢如何取得？）是乙○○的父親給他的。（問：你
    如何知道乙○○還農會的錢是其父親給的？）因為陳茂火生
    前就有催促乙○○農會的錢要去還一還，他那裡有錢拿去還
    一還。」等語（見原審卷第92至97頁）；核與被告供陳其母
    親丁○○與其父親陳茂火感情並非融洽，而陳茂火乃因受被
    告之扶養與照料，故將存摺、印章交付被告保管，而非交由
    丁○○保管等情相符而堪以採信。況且，陳茂火業已年逾80
    歲，倘子女不肖，平日即未克盡孝道，豈能不有所防備與防
    範，以保所謂「棺材本」？乃竟全數交由被告持有，並告知
    提領現金最重要之關鍵即提款密碼，如何能謂被告係未得陳
    茂火之授權？又如何能排除被告取得陳茂火完全授權處理系
    爭存款之可能性存在？公訴人就此合於人倫至親間之行為，
    而遽為反於常理所認知之非常態事實，自應負舉證之責。
(四)參以，證人蘇泰原迭於偵查中具結證稱，表示確曾聽聞陳茂
    火交代被告如有欠錢，就去領錢還人家等語（見偵查卷第11
    、30頁），此部份復經檢察官予以採信，故未就被告用以清
    償農會貸款4,989,050 元之部分予以起訴，此觀於起訴書所
    載即足資確認；然父子至親，有關金錢處理之事宜，何以能
    件件均有證人堪以證明？又何以次次均有授權書證為憑？果
    如此，豈非更啟人疑竇？而與一般經驗法則有違？倘公訴人
    之所以起訴被告另外提領700 萬元並匯入自己帳戶之部分，
    涉犯行使偽造私文書罪嫌，係因被告無從舉證有利人證或其
    他足資證明贈與行為存在之書證或物證，遂反認被告此部分
    乃逾越陳茂火之授權範圍，則不啻係令被告負自證無罪之舉
    證義務，此豈能與證據法則相符？又何嘗能謂與無罪推定原
    則無違？
(五)綜上所述，本案除告訴人之指訴外，尚無其他直接、間接證
    據可資佐證，公訴人對於起訴之犯罪事實，所提出之證據在
    客觀上既未達於通常一般之人均不致有所懷疑、而得確信被
    告確曾犯罪之程度，其有合理之懷疑存在時，即無從為有罪
    之確信，自不得僅憑告訴人不利於被告之指訴，而遽為被告
    不利之認定。
伍、原審因而認被告犯罪無法證明，而為無罪之諭知，認事用法
    並無違誤。至公訴人循告訴人聲請上訴意旨雖以：本案於原
    審第一次審判期日時，被告表示願意認罪協商，足見被告確
    有行使偽造私文書犯行云云。惟查，「被告之自白，不得作
    為有罪判決之唯一證據，仍應調查其他必要之證據，以察其
    是否與事實相符」、「法院未為協商判決者，被告或其代理
    人、辯護人在協商過程中之陳述，不得於本案或其他案件採
    為對被告或其他共犯不利之證據」，刑事訴訟法第156條第2
    項及第455條之7分別定有明文，被告於原審縱曾聲請認罪協
    商，惟因無法接受告訴人所提出之條件，嗣又撤回認罪協商
    之聲請（見原審卷第69、70頁），衡諸上開法條規定，自不
    能以被告曾為認罪協商之聲請，而為不利於被告之認定。又
    本案之告訴人丁○○、戊○○、甲○○○、丙○○、己○○
    等人向被告請求繼承遺產事件，雖經臺灣高雄地方法院於95
    年8月17日以93年度家訴字第167號判決被告應給付告訴人每
    人各798,435 元，惟按，民刑事之訴訟程序及據證法則均有
    不同，本即應各基於調查證據之結果，在不違背經驗法則及
    論理法則之下，本於確信自由判斷認定，是本案自不受上開
    民事判決之拘束。公訴人上訴意旨，猶執前詞，指摘原判決
    不當，為無理由，應予駁回。
據上論結，應依刑事訴訟法第368 條，判決如主文。
本案經檢察官沈紹嘉到庭執行職務。
中    華    民    國    95    年    11月    30    日
                  刑事第七庭    審判長法  官  莊飛宗
                                      法  官  黃憲文
                                      法  官  孫啟強
以上正本證明與原本無異。
如不服本判決應於收受本判決後10日內向本院提出上訴書狀，其
未敘述上訴理由者，並得於提起上訴後10日內向本院補提理由書
狀（均須按他造當事人之人數附繕本）「切勿逕送上級法院」。
中    華    民    國    95    年    11    月    30    日
                                      書記官  黃富美


司法院資訊處製作；財團法人民間司法改革基金會備份。
